臺灣屏東地方法院民事裁定　　　　　　 100年度事聲字第37號
異　議　人　台新國際商業銀行股份有限公司
法定代理人　吳清文
異　議　人　聯邦商業銀行股份有限公司
法定代理人　李憲章
異　議　人　豐(臺灣)商業銀行股份有限公司
法定代理人　韋力行
異　議　人　萬泰商業銀行股份有限公司
法定代理人　盧正昕
異　議　人　遠東國際商業銀行股份有限公司
法定代理人　洪信德
相　對　人　張迎蓁
代　理　人　張宗隆律師
上列當事人間消費者債務清理事件，異議人對於本院司法事務官
於民國100 年6 月30日所為本院99年度司執消債更字第80號裁定
聲明異議，本院裁定如下：
    主  文
原裁定廢棄。
    理  由
一、本件異議意旨分別如下所述：
(一)、台新商業銀行股份有限公司、聯邦商業銀行股份有限公司及
    萬泰商業銀行股份有限公司異議意旨略以：
  1.原裁定認可相對人提出之更生方案的清償成數比例僅21.78
    ％，相對人如按更生方案履行完畢，債務人即免除高達新臺
    幣（下同）5,518,289元之債務，影響債權人債權甚鉅。
  2.依原裁定內容所陳，相對人每月必要支出包含母親之扶養費
    用2,417 元、房貸費用3,380 元及每月必要生活費用10,244
    元，共計16,041元，已逾內政部100 年7 月1 日公布100 年
    度臺灣省最低生活標準每月10,244元，是依前開臺灣省最低
    生活標準既已包含食衣住行，應不得再認列房貸費用3,380
    元，故原裁定將房貸支出列為必要生活費用即非適當，應以
    相對人之實領所得36,575元，扣除母親扶養費2,417 元及個
    人每月必要生活費用10,244元後，剩餘23,914全數供清償債
    務方為公平，原裁定認可相對人每月僅須清償16,003元之更
    生方案難謂為妥適。
  3.又若欲認列房租為必要生活費用，依前開100 年度臺灣省最
    低生活費用標準，係綜合評估食、衣、住、行各項支出，以
    當地地區最近一年平均每人消費支出60％訂定之標準，該標
    準之租屋、住屋項目支出佔28.5％，則應以生活費用標準10
    ,244元先扣除28.5％之數額，所餘7,324 元（計算式：10,2
    44元－10,244元×28.5％＝7,324 元，小數點以下四捨五入
    ），始為相對人個人生活必要費用，按此，相對人每月薪資
    扣除每月必要生活費用、扶養費及房貸費用後之餘款為23,4
    54元（計算式：36,575元－7,324 元－2,417 元－3,380 元
    ＝23,454元），亦顯高於相對人更生方案所提每月攤還金額
    16,003元，是該更生方案對債權人影響甚鉅。
  4.再者，縱依原裁定按相對人提出之更生方案列計支出項目包
    含扶養母親之費用2,417 元、房貸費用3,380 元及每月必要
    生活費用10,244元，每月支出之總金額為16,041元，以其每
    月36,575元之所得扣除每月支出16,041元，尚餘20,534元足
    以清償，原裁定認可相對人所提每月清償16,003元之更生方
    案顯非公允，爰依法聲明異議。
(二)、匯豐（臺灣）商業銀行股份有限公司及遠東國際商業銀行股
    份有限公司異議意旨略以：依原裁定認定相對人平均每月實
    領收入約36,575元，因相對人不必負擔租屋費用，故應先行
    剔除內政部公告之100 年度臺灣省最低生活費用標準所占房
    租支出22％約2,254元（小數點以下四捨五入），所餘7,990
    元始為每月生活費用基準，並扣除平均每月綜合所得稅款1,
    049 元、負擔母親扶養費2,417 元與補貼其兄長房貸之相當
    租金3,380 元後，每月至少剩餘21,739元可供清償欠款，與
    相對人提出每期清償16,003元、清償成數僅21.78 ％之更生
    方案實有差距，況債務人任職於屏東縣政府，自100 年7 月
    起公務人員全面調薪3 ％，其顯有低估相對人收入與還款能
    力之嫌，實難謂已盡最大還款誠意，對各債權人權益顯有不
    公，爰依法聲明異議。
二、按當事人對於司法事務官處理事件所為之終局處分，得於處
    分送達後10日之不變期間內，以書狀向司法事務官提出異議
    ，但支付命令之異議仍適用第518 條及第519 條之規定；司
    法事務官認前項異議有理由時，應另為適當之處分，認異議
    為無理由者，應送請法院裁定之；法院認第1 項之異議為有
    理由時，應為適當之裁定，認異議為無理由者，應以裁定駁
    回之；前項裁定，應敘明理由，並送達於當事人，民事訴訟
    法第240 條之4 定有明文。又按消費者債務清理程序制度之
    構築首需強調生活再建及破綻預防，提高債務人工作意願並
    改善其生活習慣，始能重新出發，從而保障其生存權，並促
    進其義務遂行能力，盡可能永續性回復信用。是若還款額度
    逾越所能負擔之極限過大，債務人勢必無以清償，終至喪失
    其還債之意願，則債權人則因實際受償的金額降低，反蒙受
    實際不利益，故債務人有薪資、執行業務所得或其他固定收
    入，法院認更生方案之條件公允者，得不經債權人會議可決
    ，逕依債務人之聲請或依職權以裁定認可更生方案；法院為
    認可之裁定時，因更生方案履行之必要，對於債務人在未依
    更生條件全部履行完畢前之生活程度，得為相當之限制，消
    費者債務清理條例（下稱消債條例）第64條第1 項、第62條
    第2 項分別定有明文。更生方案之擬定，固以債務人薪資、
    執行業務所得或其他固定收入之現況為準據，並合理預估更
    生方案履行期間將生之變動適度調整，容有預測之成分，惟
    此預測仍須有合理之基礎，故更生方案條件是否公允，自應
    就更生方案履行期間所有變故之可能性均予以客觀、合理之
    審酌判斷，始能定之。至有關消債條例第63條第1 項第1 款
    所定更生方案內容是否公允一節，自應由法院斟酌債務人資
    力狀況、所提更生方案還款成數、有無浪費之情事及實際生
    活上有無特殊困難等情狀而為審認，進而作為認可該更生方
    案與否之裁量依據。
三、異議人主張原裁定認可之更生方案中清償成數過低，又每月
    生活必要支出依內政部100 年7 月1 日公佈之100 年度臺灣
    省每人每月最低生活費用為10,244元，業已包含房租費用，
    故相對人補貼其兄弟房貸之相當租金3,380 元不應另行認列
    ，再者，縱依相對人之每月所得36,575元，扣除原裁定認可
    更生方案所列計之支出包含扶養母親之費用2,417 元、房貸
    費用3,380 元及每月必要生活費用10,244元，共16,041元後
    ，仍餘20,534元不等足以清償，該更生方案顯非公允。經查
    ：
(一)、相對人以其有不能清償債務之情事，向本院聲請更生，經本
    院於99年7 月26日以99年度消債更字第64號裁定，駁回更生
    之聲請，相對人不服提起抗告，經本院於99年9 月15日以99
    年度消債抗字第39號廢棄原裁定，自99年9 月15日下午17時
    起開始更生程序，並命司法事務官進行更生程序。嗣經本院
    司法事務官依消債條例第64條第1 項規定，審酌相對人每月
    薪資36,575元，其現居住之房屋，雖為二位兄長共同所有，
    但因二位兄長其一居住於臺北縣、另一與家人斷絕聯繫，均
    未居住使用該房屋，故由居住使用該屋之相對人代二位兄長
    繳付房屋貸款3,380 元，每月並支出扶養母親之費用2,417
    元及更生方案金額16,003元，依相對人每月收入扣除上開必
    要支出後，雖餘14,775元可供自身生活之用，然考量相對人
    與高齡之母親同住，不定時有醫療費用支出，故上開生活費
    用核與內政部所公布100 年度臺灣省每人每月最低生活標準
    10,244元相當，其提出之更生方案係以1 個月為期，分96期
    清償，每期清償16,003元，總清償金額為1,536,288 元，清
    償成數為21.78 ％，認其更生條件核屬公允、適當、可行，
    復無消債條例第63條及第64條第2 項所定各款不應認可之消
    極事由存在，故不經債權人會議可決，於100 年6 月30日以
    99年度司執消債更字第80號裁定認可上開更生方案，業經本
    院依職權調取上開卷宗核閱屬實。
(二)、相對人之更生方案應否准許，係以是否公允為斷，而所謂公
    允，應按具體個案之情況，衡量債權人與債務人之利益衡平
    、債務人之償債能力與清償誠意以及社會公益等因素為綜合
    判斷，非以還款成數為絕對標準，且審酌更生方案是否為社
    會上正常智識的一般人接受，衡量債權人與債務人間之利益
    衡平及社會公益，並應考量維持債務人基本生活所需而使其
    保有償債能力，進達債權人公平受償之目的。至更生方案公
    允與否、清償成數是否過低，須由異議人舉證說明更生方案
    何以有損債權人及債務人權益，而有未盡公允之處，若僅空
    言清償成數過低等語，尚不得逕認更生方案不符公允。基此
    ，異議人僅稱清償成數過低，遽認該更生方案不符公允，尚
    非可採。
(三)、相對人主張每月尚須支出母親張洪昭之扶養費用，經查相對
    人之母親張洪昭97、98年度僅有330 元及919 元之所得，名
    下亦無財產，有財政部臺灣省南區國稅局97、98年度綜合所
    得稅各類所得資料清單暨財產歸屬清單可憑（消債更卷第13
    7 至139 頁），堪認其確無積極財產足以維持自身生活而有
    受扶養之必要。又相對人之母親張洪昭年逾70歲，每月另領
    有老年年金3,000 元則須先予扣除，其扶養義務人有3 人，
    以上開最低生活費10,244元計算，扣除3,000 元後，相對人
    每月應負擔之扶養費為2,417 元【計算式：（10,244元－3,
    000 元）÷3 人＝2,417 元】，應屬適當。再衡酌相對人之
    母親已屆高齡，每月需一般成年人較高之醫療保健及食品費
    用，而相對人之二兄長，分別失聯多年或罹患重病，亦難期
    待該2 人可實際分擔其母之醫療保健費用，是以相對人之收
    入36,575元扣除扶養費2,417 元、相當租金之房貸3,380 元
    、及更生方案還款之數額16,003後，僅剩14,775元，而該14
    ,775元仍須包含相對人之生活費10,244元，僅餘4,351 元為
    其母親醫療保健費用，尚難認原裁定有何顯失公允。
(四)、次查，內政部100 年7 月1 日公告之100 年度臺灣省每人每
    月10,244元之最低生活費標準係由中央、直轄市主管機關參
    照中央主計機關所公布當地區最近一年平均每人消費支出60
    ％定之，依其基準之家庭收支調查報告表格式所示有關經常
    性支出之調查項目，調查範圍雖包括利息支出、稅捐、社會
    保險、食品、衣著、房租及水費、電費、醫療保健、交通、
    娛樂、教育等涵蓋以戶為單位之家庭生活所有需求，然考量
    消債條例之立法目的，係為使不幸陷入經濟困境之人得以清
    理債務、重建生活，並在清理過程中能保有符合人性尊嚴之
    最低基本生活，是以法院依職權認可更生方案時，為避免債
    務人仍維持過去慣常之寬逸生活，固不得由債務人任意主張
    其基本生活費用之數額，然為保障債務人於清理債務過程中
    仍得保有符合人性尊嚴最低限度之生活品質，應按債務人每
    月實際消費支出適度調整上開標準之適用，並非全然須以內
    政部公告之每人每月最低生活標準為限。基此，據相對人陳
    稱現居住之房屋為二位兄長所有但均未居住於此，由相對人
    及其母親共同居住使用，故由相對人代兄長繳付房貸以為租
    金之給付，並提出匯款單為證。該貸款發生原因係相對人之
    二哥張家瑞為投資用，向臺灣土地銀行潮州分行辦理抵押貸
    款，其未能繼續清償借款致房屋面臨拍賣一途，相對人為期
    能繼續居住使用，決定負擔貸款。是以衡諸該房屋本無貸款
    ，係因張家瑞向銀行借貸款項而生，與債務人自行購買房屋
    累積個人資產之情況尚屬有間，又相對人兄長均未居住使用
    該屋，縱使該屋遭強制執行，對其兄長之住、居所並未生影
    響，但相對人若不自行擔負該貸款費用，恐因房屋拍賣而面
    臨流離失所之困境，相對人兄長現分別因罹患重病失業及其
    他債權人扣薪等問題，無法清償上開債務，是相對人為得安
    身之處所，每月自願負擔房屋貸款3,380 元，形同支付租金
    予其兄長，實與清償他人債務有別，況相對人不居住該屋另
    行賃屋而居，勢必將加重其生活負擔，又相對人支出相當於
    租金之貸款費用僅每月3,380 元，顯低於一般常人須負擔之
    租賃費用，此有繳息證明在卷可參（見消債更卷第135 頁）
    ，本院認相對人代為繳納貸款費用有助於穩定其之經濟狀況
    ，更有利於提高債務之清償成數，且該相當於租金之貸款費
    用未逾一般社會常理，尚在合理範圍，故原裁定認可之更生
    方案將債務人每月支出房屋貸款列入必要生活費用，尚屬適
    當。惟該房屋貸款總額截至100 年8 月約剩餘143,136 元及
    自100 年9 月13日起至清償日止之利息，僅須清償至104 年
    9 月13日止即可全數清償完畢，此有臺灣土地銀行潮州分行
    之民事陳報狀可考（見事聲卷第18頁及第32頁），是以相對
    人每月清償3,380 元，約49期（即4 年間）即可清償完畢，
    原裁定遽認相對人須繳付8 年相當於租金之房屋貸款，尚非
    妥適，該更生方案對債權人自非公允。
(五)、基上，依相對人每月收入扣除扶養費用2,417 元、相當於租
    金之房貸費用3,380 元及更生方案還款數額後，剩餘14,775
    元（計算式：計算式：36,575元－2,417 元－3,380 元－16
    ,003元＝14,775元），供自身生活所需支出及相對人母親不
    定時之醫療藥品費用支出（其中尚包含自身之生活必要費用
    10,244元），惟衡諸相對人繳付相當於租金之費用，約再行
    繳款4 年即可清償完畢，第二階段之清償金額應可提高至19
    ,383元。則原裁定認可相對人提出每月為1 期、分96期，按
    月清償16,003元之更生方案，殊未衡酌就更生方案履行期間
    所生相當於租金費用之貸款清償完畢後所生變動之可能性予
    以客觀、合理之審酌判斷，亦未合理預估更生方案履行期間
    將生之變動加以適當調整，對於債權人實非公允。
四、綜上所述，原裁定認可之更生方案，未考量相對人於房屋貸
    款清償完畢後，可預期提高清償金額，卻仍採用相對人於房
    屋貸款清償完畢前，每月所須繳付之貸款作為每月固定支出
    認定之依據，已非適當，此乃影響相對人能否再提高每月清
    償金額，事關債權人權益重大及更生方案條件是否公允，原
    認可更生方案裁定容有未洽，異議人執此聲明異議，為有理
    由。原裁定未予查明，逕予認可相對人所提更生方案，容有
    商榷餘地。爰廢棄原裁定，由司法事務官另行依法審究處理
    ，以臻妥適。
五、依消債條例第15條、民事訴訟法第240 條之4 第3 項，裁定
    如主文。
中    華    民    國  100     年    10    月    28    日
                  民事庭      法  官  陳怡先
上為正本係照原本作成
如不服本裁定，應於裁定送達後10日內，以書狀向本院提出抗告
，並繳納抗告費新臺幣1千元。
中    華    民    國  100     年    11    月     2    日
                              書記官  鄭靜芳